臺灣彰化地方法院民事判決　九十一年度訴字第二六一號
　　原　　　告　　甲○○
　　訴訟代理人　　張奕群律師
　　複　代理人　　乙○○
　　被　　　告　　丙○○
　　訴訟代理人　　丁○○
右當事人間請求土地通行權事件，本院於民國九十三年八月三十一日言詞辯論終結，
判決如左：
    主    文
原告之訴及假執行之聲請均駁回。
訴訟費用由原告負擔。
    事實及理由
一、原告主張：原告所有坐落彰化縣福興鄉○○段一一四地號土地（下稱系爭土地）
    為袋地，必須通行相毗鄰之被告所有同段一七八之三號土地，被告曾預留通路予
    原告通行，惟其後卻將該土地填高，阻止原告通行，而系爭土地北邊之土地均為
    台灣省彰化農田水利會（下稱水利會）所有，其中一小部分是水溝，其餘均是平
    地，依「台灣省農田水利會受理申請使用水利建築物處理要點」第二點規定「本
    要點所稱水利建築物係指水利會轄區內管理之各級灌溉、排水渠道、堤防及附著
    構造物」，故原告若欲經由北邊之水利會土地通行，因僅部分是水溝，其他均非
    屬「水利建造物」，並不能完全適用該處理要點，原告如經由北邊土地通行，對
    於通行水利會水溝以外之土地，依法仍須支付償金。又系爭土地如向北通行，所
    需通行之土地面積將兩倍於通行被告之土地，且為不特定人占有，並有水溝等情
    形，不適於通行。另一七八之三地號土地公告現值為每平方公尺新台幣（下同）
    七千四百元，北邊土地之地價均不低於一七八之三號土地，部分且高於該土地，
    另外更南邊之一七七地號土地地價僅為每平方公尺九百五十元，故原告向南通行
    被告之土地及一七七地號土地以達公路，為通行鄰地損害最小之處。又系爭土地
    係用以放置、堆置各項物料以作為倉庫用之工業用地，故通行之道路寬度需八公
    尺，爰依民法第七百八十七條第一項規定，本於通行權之法律關係，請求通行如
    附圖二所示編號Ｃ部分土地，被告不得在該通路上為營建或其他防阻原告通行之
    行為等語。並聲明：(一)確認被告所有坐落彰化縣福興鄉○○段一七八之三地號土
    地上如附圖二編號Ｃ部分有通行權存在。(二)被告不得在前項通路上為營建或為其
    他阻礙原告通行之行為。(三)願供擔保，請准宣告假執行。
二、被告則以：系爭土地如向北通行，所經之處所大部分均屬水利會所有之土地，依
    台灣省農田水利會受理申請水利建築物處理要點第三點規定「本要點適用範圍為
    架設橋涵、建築通路跨越、埋設設施及搭配（排）水等項」，故原告得以相當低
    廉之費用向水利會申請建築通路，以為通行之用，始為適當且屬損害最少之方法
    。且原告主張通行被告所有一七八之三地號土地面積逾八十平方公尺，將使被告
    所有上開土地成為畸零地，顯不適當，亦非屬損害最少之處所及方法等語置辯。
    並聲明：(一)原告之訴及假執行之聲請均駁回。(二)如受不利益判決，願供擔保，請
    准宣告免為假執行。
三、兩造不爭執之事實：
　(一)原告所有之系爭土地為袋地，南邊經由被告所有同段一七八之三地號土地及水利
    會所有之同段一七七地號土地，得通行至之公路；北邊經由水利會之三九、三八
    、三七、三六、三二地號等土地，得通行至公路。
  (二)系爭土地及被告所有之一七八之三地號土地，均為都市計劃區內工業區土地，其
    上並無建物。
四、得心證之理由：
　(一)按土地因與公路無適宜之聯絡，致不能為通常之使用者，土地所有人得通行周圍
    地以至公路，前項有通行權人，應於必要之範圍內，擇其周圍地損害最少之處所
    及方法為之。民法第七百八十七條第一項前段、第二項分別定有明文。查系爭土
    地為袋地，則原告請求確認通行權，應屬有據。惟原告所主張以附圖二編號Ｃ部
    分八公尺寬土地為通行方法，被告既辯稱並非對周圍地損害最少之方法，則本件
    應審酌者為系爭土地以何種方法通行至公路，始對周圍地損害最少？
　1.系爭土地為都市計劃區內工業區用地，依建築技術規則建築設計施工編第一一七
    條第七款、一一八條第二款規定，工廠類之作業廠房之樓地板面積之和超過五十
    平方公尺或總樓地板面積超過七十平方公尺者，應臨接寬八公尺以上之道路。則
    原告主張系爭土地應有八公尺寬通行道路乙情，固非無據。然查，上開一七八之
    三地號土地並未面臨道路，尚須經由南邊同段一七七地號水利會土地，始得通行
    至公路，則原告僅請求通行被告之一七八之三地號土地，尚不能解決其通行問題
    。且被告所有之一七八之三地號土地同為工業區用地，依台灣省畸零地使用規則
    第二條第二項、第三條規定，工業區○地○○路寬寬度不論多寡，其基地之最小
    寬度及最小深度均為七公尺及十六公尺，則被告如提供附圖二編號Ｃ部分土地為
    通行用地，該土地寬度僅餘四公尺、十．三公尺，面積僅剩四四．四五平方公尺
    ，既不能興建工廠類之作業廠房，且成為畸零地，須與鄰地合併使用，經濟價值
    勢必因此遽減，顯然對該土地損害過鉅。
　2.系爭土地北邊之同段二二、三八、三七、三六、四五、三二地號土地，均為水利
    會所有土地，除三二地號土地為長方形土地外，其餘土地之均為狹長之三角形土
    地，難以單獨使用，此有原告所提土地登記謄本及地籍圖謄本可稽，並經本院會
    同鹿港地政事務所人員勘驗屬實，製有勘驗筆錄及附圖所示複丈成果圖為憑（見
    本院九十一年四月十一日勘驗筆錄）。而依台灣省各農田水利會受理申請使用水
    利建造物處理要點第二點、第三點、第六點規定「本要點所稱水利建造物係指水
    利會轄區內管理之各級灌溉、排水渠道、堤防及附著構造物」、「本要點適用範
    圍為架設橋涵，建築通路跨越、埋設設施及搭配（排）水等項」、「工程委託水
    利會辦理時，水利會得收取委託設計費及監造費，自行辦理時水利會亦得收取監
    造費」，嗣經本院向水利會查詢系爭土地可否因通行需要而申請使用上開水利會
    土地，水利會亦函覆略以：水利會之土地如屬事業用地，則可向水利會申請使用
    水利建造物處理要點規定申請繳費使用，若非事業用地則可申請價購等語在卷，
    此有水利會九十三年七月二十一日彰水管灌字第０九三０００五一三五號函可稽
    ，則原告自可依上開規定經由水利會之土地通行至北邊之公路。至原告雖主張其
    北邊水利會之土地部分有水溝，部分為他人占用，不適宜通行云云，然依上開要
    點規定，上開土地得架設橋樑，且原告取得使用權後，對他人占用之土地，亦可
    經由協調或訴訟程序排除，尚不能因此即認為系爭土地北邊之水利會土地無法供
    通行使用。
  3.本件依系爭土地南、北方向之通行方法觀之，原告僅通行南邊被告之一七八之三
    地號土地，並無法解決系爭土地之通行問題，且系爭土地非開闢八公尺道路通行
    ，仍無法為工業用地設置廠房使用，對原告實益甚小，惟被告所有之一七八之三
    地號土地，如提供八公尺寬之道路用地供原告通行，既不能解決系爭土地之通行
    問題，該土地亦無法為工業用地使用，甚至造成畸零地，對被告之損害過鉅。而
    由北邊之水利會土地通行，可使水利會之三角形土地得以利用，且同段三二地號
    土地面臨北邊道路之寬度達四二公尺、面積為七六九．０六平方公尺，有原告所
    提土地登記籍本及地籍圖謄本可稽，則原告在其上開闢八公尺道路，尚無礙於該
    土地之使用，對該土地不致造成重大損害，應屬對鄰地損害較少之通行處所及方
    法，是被告辯稱系爭土地通行一七八之三地號土地並非對鄰地損害最小等語，應
    為可採。至原告雖主張其經由北邊通行所需土地較多，其須支付較多償金，故通
    行被告所有之之一七八之三地號土地應為損害最少云云，然此係屬原告通行周圍
    地所須之費用及其應支付償金之多寡，不能以此為周鄰地損害最少之標準，原告
    上開主張，自無可採。
  (二)綜上所述，原告雖可主張袋地通行權，惟其主張之通行處所及方法不可取，從而
    ，原告依民法第七百八十七條第一項規定，本於通行權之法律關係，請求確認被
    被告所有坐落彰化縣福興鄉○○段一七八之三地號土地上如附圖二所示編號Ｃ部
    分土地有通行權存在，並請求被告不得在前項通路上為營建或為其他阻礙原告通
    行之行為，即無可採，應予駁回。
  (三)原告之訴既經駁回，其假執行之聲請即失所附麗，應併予駁回。
五、訴訟費用負擔之依據：民事訴訟法第七十八條。
中　　　華　　　民　　　國　　九十三　　年　　　九　　　月　　 十七   　日
                                    臺灣彰化地方法院民事第二庭
~B法　　　官　羅秀緞
右為正本係照原本作成。
如對本判決上訴須於判決送達後廿日內向本院提出上訴狀。
中　　　華　　　民　　　國　　九十三　　年　　　　　　　月　　　　　　　日
~B法院書記官　邱柏滄
